ACORDAO-COMPLETO-2454630

ACÓRDÃO 3693/2021 ATA 6/2021 - SEGUNDA CÂMARA

VISTOS, relatados e discutidos estes autos de pensões militares deferidas pela 1ª Região Militar junto ao Comando do Exército em favor de Amalia Barboza Ruas, Arlinda Rosa Pereira de Freitas, Cecilia Ferreira de Souza Oliveira, Clarice Novaes da Motta, Cléa Goyannes Ruas Benites, Geuza Fontoura Pereira, Maria Teresa Amorim Jensen, Sylvia Motta Kleemann, Tania Maria Amorim Pazos, Vania Lucia Siqueira Lima, Zuleika Dias Martins e Zulmira Guimaraes Ramos; 
ACORDAM os Ministros do Tribunal de Contas da União, reunidos em Sessão da 2ª Câmara, nos termos do art. 71, III e IX, da Constituição de 1988, dos arts. 1º, V, 39, II, e 45 da Lei n.º 8.443, de 1992, e dos arts. 260, § 1º, e 262, § 2º, do RITCU, ante as razões expostas pelo Relator, em: 
9.1. assinalar a legalidade dos atos iniciais de pensão militar em favor de Arlinda Rosa Pereira de Freitas (à Peça 10 sob o n° 10003401-08-2016-002057-0) e Cecilia Ferreira de Souza Oliveira (à Peça 3 sob o n° 10003401-08-2014-001111-7) , além dos atos de reversão da pensão militar em favor de Maria Teresa Amorim Jensen (à Peça 7 sob o n° 10003401-08-2013-000570-0) , Tania Maria Amorim Pazos (à Peça 7 sob o n° 10003401-08-2013-000570-0) , Vania Lucia Siqueira Lima (à Peça 8 sob o n° 10003401-08-2014-000105-7) e Zulmira Guimaraes Ramos (à Peça 9 sob o n° 10003401-08-2013-000394-4) , concedendo-lhes o respectivo registro;
9.2. assinalar a ilegalidade dos atos iniciais de pensão militar em favor de Amalia Barboza Ruas (à Peça 5 sob o n° 10003401-08-2015-002102-6) , Clarice Novaes da Motta (à Peça 2 sob o n° 10003401-08-2015-002198-0) , Cléa Goyannes Ruas Benites (à Peça 6 sob o n° 10003401-08-2016-002087-1) , Geuza Fontoura Pereira (à Peça 11 sob o n° 10003401-08-2016-002144-4) , Sylvia Motta Kleemann (à Peça 2 sob o n° 10003401-08-2015-002198-0) e Zuleika Dias Martins (à Peça 4 sob o n° 10003401-08-2016-002021-9) , negando-lhes o respectivo registro, diante da indevida percepção dos proventos da anterior reforma em dois ou mais postos acima daquele ostentado pelo militar-instituidor na atividade;
9.3. dispensar o ressarcimento das quantias percebidas indevidamente, mas de boa-fé, em consonância com a Súmula n.º 106 do TCU;
9.4. determinar que, no prazo de 15 (quinze) dias contados da ciência desta deliberação, a 1ª Região Militar junto ao Comando do Exército adote as seguintes medidas:
9.4.1. faça cessar os pagamentos decorrentes dos atos ora considerados ilegais pelo item 9.2 deste Acórdão, sob pena de responsabilidade solidária da autoridade administrativa omissa, nos termos do art. 71, IX, da Constituição de 1988 e do art. 262, caput, do RITCU;
9.4.2. dê ciência do inteiro teor desta deliberação às interessadas indicadas no item 9.2 deste Acórdão, alertando-as de que o efeito suspensivo proveniente da eventual interposição de recurso junto ao TCU não as eximirá da devolução dos valores percebidos indevidamente após a notificação, diante do não provimento ao referido recurso, devendo encaminhar os comprovantes dessa notificação ao TCU no prazo de até 30 (trinta) dias;	
9.4.3. encaminhe a este Tribunal, nos termos do art. 262, § 2º, do RITCU, os novos atos para as aludidas pensões militares indicadas pelo item 9.2 deste Acórdão, sem as ilegalidades indicadas nesta deliberação, para serem submetidos à apreciação pelo TCU, na forma do art. 260 do RITCU;
9.5. enviar a cópia do presente Acórdão, com o Relatório e a Proposta de Deliberação, à 1ª Região Militar junto ao Comando do Exército, para ciência e efetivo cumprimento ao item 9.4 deste Acórdão; e
9.6. arquivar o presente processo, sem prejuízo de promover o monitoramento da determinação proferida pelo item 9.4 deste Acórdão, representando ao TCU, se necessário.

Tratam-se de pensões militares deferidas pelo Comando do Exército, por meio da 1ª Região Militar, em favor de Amalia Barboza Ruas, Arlinda Rosa Pereira de Freitas, Cecilia Ferreira de Souza Oliveira, Clarice Novaes da Motta, Cléa Goyannes Ruas Benites, Geuza Fontoura Pereira, Maria Teresa Amorim Jensen, Sylvia Motta Kleemann, Tania Maria Amorim Pazos, Vania Lucia Siqueira Lima, Zuleika Dias Martins e Zulmira Guimaraes Ramos

Segunda Câmara

1ª Região Militar junto ao Comando do Exército.

3. Interessadas: Amalia Barboza Ruas (CPF XXX.498.514-XX); Arlinda Rosa Pereira de Freitas        (CPF XXX.042.707-XX); Cecilia Ferreira de Souza Oliveira (CPF XXX.224.977-XX); Clarice Novaes da Motta (CPF XXX.752.557-XX); Cléa Goyannes Ruas Benites (CPF XXX.924.907-XX); Geuza Fontoura Pereira (CPF XXX.170.427-XX); Maria Teresa Amorim Jensen (CPF XXX.151.217-XX); Sylvia Motta Kleemann (CPF XXX.755.897-XX); Tania Maria Amorim Pazos (CPF XXX.396.917-XX); Vania Lucia Siqueira Lima (CPF XXX.507.827-XX); Zuleika Dias Martins (CPF XXX.008.597-XX); Zulmira Guimaraes Ramos (CPF XXX.323.977-XX).

13.1. Ministros presentes: Aroldo Cedraz (na Presidência) e Raimundo Carreiro.
13.2. Ministros-Substitutos convocados: Marcos Bemquerer Costa e André Luís de Carvalho (Relator).

ANDRÉ DE CARVALHO

Trata-se de pensões militares deferidas pela 1ª Região Militar junto ao Comando do Exército em favor de Amalia Barboza Ruas, Arlinda Rosa Pereira de Freitas, Cecilia Ferreira de Souza Oliveira, Clarice Novaes da Motta, Cléa Goyannes Ruas Benites, Geuza Fontoura Pereira, Maria Teresa Amorim Jensen, Sylvia Motta Kleemann, Tania Maria Amorim Pazos, Vania Lucia Siqueira Lima, Zuleika Dias Martins e Zulmira Guimaraes Ramos.
2.  	Após a análise final do feito, o Auditor Federal Luiz Gustavo Lopes Pires lançou seu parecer conclusivo à Peça 31, com a anuência, por delegação de competência, do diretor da Sefip (Peça 32) , no sentido do saneamento da irregularidade na pensão militar instituída em favor de Clarice Novaes da Motta e da legalidade das demais pensões militares.
3.	Por intermédio, contudo, da Exma. Sra. Procuradora-Geral Cristina Machado da Costa e Silva, o MPTCU discordou parcialmente da referida proposta unidade técnica em face, especialmente, da pensão militar instituída em favor de Amalia Barboza Ruas, tendo, para tanto, consignado o seu parecer à Peça 35 nos seguintes termos:
	" (...) Versam os autos sobre processo consolidado com pensões militares deferidas pela 1.ª Região Militar do Comando do Exército.
A Secretaria de Fiscalização de Pessoal - Sefip - opina pela legalidade e registro das concessões, por intermédio dos pareceres uniformes constantes de peças n.ºs 31 e 32.
O instituidor Alcides Ignacio Ruas ocupava o posto de capitão, à véspera da passagem para a inatividade, e foi reformado por idade limite em 03/02/1991, com os proventos calculados no posto de major, por contar mais de 30 anos de tempo de serviço. O ato inicial de reforma do militar foi considerado legal pela Corte de Contas no processo TC-Processo 019.241/2005-0 (fls. 1/2 da peça n.º 34) .
Posteriormente, consta ato de alteração da reforma inicial, por incapacidade superveniente à reforma por idade limite, com laudo médico e vigência a contar de 18/12/2002. Com a referida alteração, os proventos do militar passaram a ser atribuídos no posto de tenente-coronel. O formulário em questão teve a apreciação prejudicada, por perda de objeto, nos autos do processo TC-Processo 005.264/2008-7 (fls. 3/4 da peça n.º 34) .
Dado esse histórico, o benefício pensional ora em análise, deferido à viúva do militar, foi calculado no posto de tenente-coronel, ou seja, duas posições acima de capitão, posto da ativa (peça n.º 5) .
Pelos fundamentos legais informados no ato de pensão de peça n.º 5, bem como nos formulários de reforma acostados à peça n.º 34, evidencia-se que o militar, quando já estava reformado por idade limite, obteve melhoria em sua reforma, por haver sido acometido de doença especificada em lei, passando a receber proventos de tenente-coronel, com fundamento nos incisos III, IV ou V do artigo 108, combinado com o § 1.º do artigo 110, todos da Lei n.º 6.880/1980.
Por intermédio do Acórdão n.º 2.225/2019, da relatoria do eminente Ministro Benjamin Zymler, o Plenário da Corte de Contas firmou entendimento no sentido de que não há embasamento legal para o cálculo dos proventos de reforma ter por referência dois postos acima daquele ostentado pelo militar na atividade, no caso de militar já reformado. Isso porque, de acordo com a deliberação proferida pelo Pleno do Tribunal, a melhoria prevista no artigo 110 da Lei n.º 6.880/1980 somente é aplicável ao militar acometido de doença especificada enquanto estiver na ativa ou na reserva remunerada, ficando excluído o militar que já tenha sido reformado. Transcrevemos o referido dispositivo legal:
"Art. 110. O militar da ativa ou da reserva remunerada, julgado incapaz definitivamente por um dos motivos constantes dos incisos I e II do art. 108, será reformado com a remuneração calculada com base no soldo correspondente ao grau hierárquico imediato ao que possuir ou que possuía na ativa, respectivamente. (Redação dada pela Lei nº 7.580, de 1986) 
§ 1º Aplica-se o disposto neste artigo aos casos previstos nos itens III, IV e V do artigo 108, quando, verificada a incapacidade definitiva, for o militar considerado inválido, isto é, impossibilitado total e permanentemente para qualquer trabalho.
§ 2º Considera-se, para efeito deste artigo, grau hierárquico imediato:
a) o de Primeiro-Tenente, para Guarda-Marinha, Aspirante-a-Oficial e Suboficial ou Subtenente;
b) o de Segundo-Tenente, para Primeiro-Sargento, Segundo-Sargento e Terceiro-Sargento; e
c) o de Terceiro-Sargento, para Cabo e demais praças constantes do Quadro a que se refere o artigo 16.
§ 3º Aos benefícios previstos neste artigo e seus parágrafos poderão ser acrescidos outros relativos à remuneração, estabelecidos em leis especiais, desde que o militar, ao ser reformado, já satisfaça às condições por elas exigidas.
§ 4º O direito do militar previsto no artigo 50, item II, independerá de qualquer dos benefícios referidos no caput e no § 1° deste artigo, ressalvado o disposto no parágrafo único do artigo 152. (Revogado pela Medida Provisória nº 2.215-10, de 31.8.2001) 
§ 5º Quando a praça fizer jus ao direito previsto no artigo 50, item II, e, conjuntamente, a um dos benefícios a que se refere o parágrafo anterior, aplicar-se-á somente o disposto no § 2º deste artigo" (Revogado pela Medida Provisória nº 2.215-10, de 31.8.2001) .
Reproduzimos a ementa do Acórdão n.º 2.225/2019:
"ATOS DE REFORMA. ALTERAÇÃO DE UMA DAS CONCESSÕES PARA ELEVAÇÃO, EM UM GRAU HIERÁRQUICO, DO POSTO SOBRE O QUAL CALCULADOS OS PROVENTOS DO INATIVO, EM FACE DA SUPERVENIÊNCIA DE INVALIDEZ PERMANENTE DECORRENTE DE DOENÇA ESPECIFICADA EM LEI. MILITAR ANTERIORMENTE REFORMADO COM PROVENTOS JÁ CALCULADOS SOBRE O POSTO HIERÁRQUICO SUPERIOR, POR TEMPO DE SERVIÇO. AUSÊNCIA DE PREVISÃO LEGAL PARA EXTENSÃO DA VANTAGEM ESTABELECIDA NO ART. 110 DA LEI 6.880/1980 A MILITARES JÁ REFORMADOS, BEM COMO PARA O ACRÉSCIMO DE DOIS POSTOS NO CÁLCULO DOS PROVENTOS. NEGATIVA DE REGISTRO. DETERMINAÇÕES. LEGALIDADE E REGISTRO DAS DEMAIS CONCESSÕES".
9.	No mesmo sentido da deliberação proferida pela Corte de Contas, há precedentes exarados pelo Superior Tribunal de Justiça - REsp 1.381.724/RS, Relatora Ministra REGINA HELENA COSTA, PRIMEIRA TURMA, DJe 10/5/2017; AgRg no REsp 1.539.940/RS, Relatora Ministra ASSUSETE MAGALHÃES, SEGUNDA TURMA, DJe 29/3/2016; REsp 1784347/RS, Rel. Min. Herman Benjamin, Segunda Turma, julgado em 2/4/2019, DJe de 23/4/2019; REsp 1.340.075/CE, Rel. Min. Castro Meira, Segunda Turma, julgado em 9/4/2013, DJe de 15/4/2013; AgRg nos EDcl no Resp 966.142/RJ, Rel. Min. Marco Aurélio Bellizze, Quinta Turma, julgado em 26/2/2013, DJe de 5/3/2013.
10.	Entendemos que a pensão militar constante de peça n.º 5 está irregular, devendo o órgão militar promover o recálculo do benefício, excluindo-se a majoração de posto prevista no artigo 110 da Lei n.º 6.880/1980, dispensado o ressarcimento das importâncias indevidamente recebidas de boa-fé pela pensionista, nos termos do que dispõe a Súmula TCU n.º 106.
11.	O formulário em análise deu entrada na Corte de Contas em 03/05/2016, há menos de cinco anos, ficando dispensada a oitiva da pensionista Amalia Barboza Ruas, de acordo com o entendimento firmado pelo Acórdão 587/2011-TCU-Plenário.
12.	Quanto aos demais atos, acolhemos a proposta de legalidade e registro.
13.	Ante todo o exposto, com as vênias de estilo por divergir parcialmente do encaminhamento oferecido pela Sefip às peças n.ºs 31 e 32, esta representante do Ministério Público de Contas propõe ao Tribunal que:
	13.1. considere ilegal e negue o registro ao ato inicial de pensão militar instituída por Alcides Ignacio Ruas (CPF n.º XXX.643.947-XX) em favor de Amalia Barboza Ruas (CPF n.º XXX.498.514-XX) - formulário de peça n.º 5, ficando dispensada a devolução das importâncias indevidamente recebidas de boa-fé pela pensionista, de acordo com o disposto na Súmula TCU n.º 106;
	13.2. seja determinado à 1.ª Região Militar do Comando do Exército que, no prazo máximo de 15 (quinze) dias:
	13.2.1 proceda à correção dos proventos da pensão militar paga à pensionista Amalia Barboza Ruas, a fim de que deixe de ser atribuída a melhoria de posto prevista no artigo 110 da Lei n.º 6.880/1980, incabível ao militar que, à época da incapacidade, já se encontrava reformado por idade limite;
	13.2.2. encaminhe novo formulário à consideração da Corte de Contas, por intermédio do sistema e-Pessoal, com a correção da irregularidade relativa ao cálculo do benefício;
	13.3. considere legais as demais pensões militares constantes dos presentes autos."
É o Relatório.

não há

Procuradora-Geral Cristina Machado da Costa e Silva.

PENSÃO MILITAR. INDEVIDO BENEFÍCIO CORRESPONDENTE A DOIS OU QUATRO GRAUS HIERÁRQUICOS SUPERIORES AO POSTO OU GRADUAÇÃO DO INSTITUIDOR NA ATIVA. ILEGALIDADE DOS RESPECTIVOS ATOS. NEGATIVA DE REGISTRO. LEGALIDADE E REGISTRO DOS DEMAIS ATOS. DETERMINAÇÕES.

PENSÃO MILITAR (PMIL)

Secretaria de Fiscalização de Integridade de Atos e Pagamentos de Pessoal e de Benefícios Sociais (Sefip).

Trata-se de pensões militares deferidas pela 1ª Região Militar junto ao Comando do Exército sob as seguintes condições:
	Peça
	Instituidor
	Número de Controle
	Tipo de Ato
	Data do Óbito
	Vigência
	Enviado ao TCU
	Beneficiária

	2
	Adalberto Pinheiro da Motta
	10003401-08-2015-002198-0
	Inicial
	10/7/1994
	10/7/1994
	27/4/2016
	Clarice Novaes da Motta

								Sylvia Motta Kleemann

	3
	Agenor Correa de Oliveira
	10003401-08-2014-001111-7
	Inicial
	14/5/2013
	14/5/2013
	4/4/2016
	Cecilia Ferreira de Souza Oliveira

	4
	Albim Martins
	10003401-08-2016-002021-9
	Inicial
	16/10/1999
	16/10/1999
	3/5/2016
	Zuleika Dias Martins

	5
	Alcides Ignacio Ruas
	10003401-08-2015-002102-6
	Inicial
	23/7/2007
	23/7/2007
	3/5/2016
	Amalia Barboza Ruas

	6
	Amancio Anunciação Benites
	10003401-08-2016-002087-1
	Inicial
	9/9/1996
	9/9/1996
	27/4/2016
	Cléa Goyannes Ruas Benites

	7
	Antonio Ferreira Amorim
	10003401-08-2013-000570-0
	Reversão
	10/3/1987
	7/7/2011
	3/5/2016
	Maria Teresa Amorim Jensen

								Tania Maria Amorim Pazos

	8
	Antonio Ferreira Lima
	10003401-08-2014-000105-7
	Reversão
	10/1/1980
	3/3/2013
	11/5/2016
	Vania Lucia Siqueira Lima

	9
	Antonio Luiz Peixoto Guimarães
	10003401-08-2013-000394-4
	Reversão
	3/4/2008
	8/9/2011
	27/4/2016
	Zulmira Guimaraes Ramos

	10
	Celso Afonso de Freitas
	10003401-08-2016-002057-0
	Inicial
	3/7/1993
	3/7/1993
	3/5/2016
	Arlinda Rosa Pereira de Freitas

	11
	Celso Rodrigues Pereira
	10003401-08-2016-002144-4
	Inicial
	9/8/2008
	9/8/2008
	2/5/2016
	Geuza Fontoura Pereira

2.	De todo modo, após a análise final do feito, a Sefip se manifestou pela legalidade das pensões militares, mas o MPTCU posicionou-se pela ilegalidade da pensão militar instituída por Alcides Ignacio Ruas em favor de Amalia Barboza Ruas, ao vislumbrar que não subsistiria o embasamento legal para o cálculo dos proventos da anterior reforma em dois postos acima daquele ostentado pelo militar-instituidor na atividade.
3.	O TCU pode incorporar o parecer do MPTCU a estas razões de decidir, sem prejuízo, todavia, de adicionalmente assinalar a referida ilegalidade sobre os outros semelhantes atos de pensão militar neste processo.
4.	Eis que essa mesma ilegalidade nos cálculos dos proventos da anterior reforma teria igualmente ocorrido sobre os seguintes atos de pensão militar: 
	Peça
	Instituidor
	Posto ou Graduação na Ativa
	Posto do Benefício
	Postos Acima
	Beneficiária

	2
	Adalberto Pinheiro da Motta
	General-de-Divisão
	Marechal
	dois
	Clarice Novaes da Motta

						Sylvia Motta Kleemann

	4
	Albim Martins
	Coronel
	Marechal
	quatro
	Zuleika Dias Martins

	5
	Alcides Ignacio Ruas
	Capitão
	Tenente-Coronel
	dois
	Amalia Barboza Ruas

	6
	Amancio Anunciação Benites
	Capitão
	Tenente-Coronel
	dois
	Cléa Goyannes Ruas Benites

	11
	Celso Rodrigues Pereira
	Subtenente
	Primeiro-Tenente
	dois
	Geuza Fontoura Pereira

5.	Bem se vê, então, que, ao instituírem as respectivas pensões militares, Adalberto Pinheiro da Motta, Albim Martins, Alcides Ignacio Ruas, Amancio Anunciação Benites e Celso Rodrigues Pereira atuavam em determinado nível hierárquico e teriam passado para a reserva remunerada com os proventos em nível acima, tendo sido posteriormente reformados pelo limite de idade, mas, posterior e indevidamente, vieram a ser novamente reformados, por incapacidade, e, a partir daí, teriam passado a perceber a indigitada majoração nos seus proventos para dois ou até quatro níveis hierárquicos acima daquele então ostentado na ativa em dissonância, assim, com os ditames legais e com a jurisprudência firmada pelo TCU a partir, por exemplo, do Acórdão 2225/2019-TCU-Plenário.
6.	O referido Acórdão 2225/2019-TCU-Plenário estaria, aliás, em plena sintonia com o entendimento fixado pelo Superior Tribunal de Justiça no REsp 1.340.075/CE julgado pela 2ª Turma sob a relatoria do Ministro Castro Meira, em 9/4/2013 (DJe de 15/4/2013) , no seguinte sentido:
" (...) ADMINISTRATIVO. MILITAR. REFORMA. ALTERAÇÃO DE BENEFÍCIO. INCAPACIDADE SUPERVENIENTE. ART. 110, § 1º, C/C ART. 108, V, DA LEI 6.880/80. MILITARES DA ATIVA OU RESERVA REMUNERADA. RESTRIÇÃO. MILITAR JÁ REFORMADO. IMPOSSIBILIDADE. 
1. A reforma do militar com a remuneração calculada com base no soldo correspondente ao grau hierárquico imediato ao que possuir ou que possuía na ativa, nos termos do art. 110, § 1º, c/c o art. 108, V, da Lei 6.880/80, restringe-se aos militares da ativa ou reserva remunerada, na exata disposição do caput do art. 110, não sendo possível a concessão de tal benesse àqueles militares já reformados. 
2. Recurso especial não provido".
7.	Eis que, nos termos dos arts. 50, 108 e 110 da Lei n.º 6.880, de 1980, ao ser considerado incapaz definitivamente, o militar da ativa ou da reserva remunerada seria reformado com os proventos calculados sob o grau hierárquico imediatamente superior ao ocupado na ativa, não subsistindo o suposto amparo jurídico para o cálculo dos proventos com dois níveis hierárquicos acima daquele ostentado pelo militar na ativa, até porque o correspondente benefício teria sido expressamente dirigido ao militar na ativa ou na reserva remunerada e, por isso, não alcançaria o militar já reformado.
8.	Diante, enfim, das entradas das aludidas pensões no TCU há menos de 5 anos, não seria necessária a prévia oitiva das aludidas beneficiárias, estando esse entendimento em plena consonância com a jurisprudência do STF (v.g.: MS-25.116 e MS-25.403) e com a exceção prevista na Súmula Vinculante n.º 3 do STF, além de estar em sintonia com a jurisprudência do TCU (v. g.: Acórdão 587/2011-TCU-Plenário, entre outros) .
9.	O TCU deve assinalar a ilegalidade, portanto, dos atos iniciais de pensão militar instituídos em favor de Amalia Barboza Ruas, Clarice Novaes da Motta, Cléa Goyannes Ruas Benites, Geuza Fontoura Pereira, Sylvia Motta Kleemann e Zuleika Dias Martins, negando-lhes o respectivo registro, sem prejuízo de assinalar a legalidade dos demais atos de pensão militar.
Ante o exposto, pugno pela prolação do Acórdão ora submetido a este Colegiado.
TCU, Sala das Sessões, em 09 de março de 2021.
Ministro-Substituto ANDRÉ LUÍS DE CARVALHO 
Relator